【裁判字號】    89,重訴,645
【裁判日期】    891011
【裁判案由】    拆屋還地
【裁判全文】
臺灣臺北地方法院民事判決  八十九年度重訴字第六四五號
    原      告    陸軍總司令部
    法定代理人    乙○○
    訴訟代理人    李志澄律師
    複  代理人    林美伶律師
    被      告    甲○○
                  丙○○
                  丁○○
    右三人共同
    訴訟代理人    歐榮宜律師    住臺北市○○○路一三一之一號
右當事人間請求拆屋還地事件，本院判決如左：
    主    文
原告之訴及其假執行之聲請駁回。
訴訟費用由原告負擔。
    事    實
甲、原告方面：
一、聲明：
（一）被告甲○○應將坐落台北市○○區○○段三小段第二○五號土地上如附圖圖一
      所示第一層建物面積共計一百四十五點一三平方公尺、圖二所示第二層建物面
      積計九十六點三三平方公尺暨圖三所示第三層建物面積計一一八點一七平方公
      尺，建號九四五號門牌台北市○○○路○段八十一巷一號之三層樓建物拆除，
      將該土地遷讓返還原告；並應給付原告新台幣貳佰玖拾捌萬零伍佰玖拾捌元及
      自起訴狀繕本送達翌日起至清償日止按年息百分之五計算之利息，暨自八十九
      年四月一日起至返還前開所示土地之日止，按月給付原告新台幣伍萬零柒佰貳
      拾元。
（二）被告丙○○、丁○○應自前項如附圖圖一所示第一層建物面積共計一百四十五
      點一三平方公尺、圖二所示第二層建物面積計九十六點三三平方公尺暨圖三所
      示第三層建物面積計一一八點一七平方公尺，建號九四五號門牌台北市○○○
      路○段八十一巷一號之三層樓建物遷出，並將該土地遷讓返還原告。
（三）原告願供擔保請准宣告假執行。
二、陳述：
（一）按坐落台北市○○區○○段三小段第二○五土地（下稱系爭土地），係屬中華
      民國國有而由原告管理之土地，惟訴外人趙燮雍卻未經原告同意，擅自於前開
      土地上搭建三層樓建物（下稱系爭房屋）居住使用，旋即設定債權款新台幣三
      百萬元之抵押權予被告甲○○，嗣於七十九年十一月間由被告甲○○依判決取
      得系爭建物之所有權。
（二）按民法第七百六十七條規定：「所有人對於無權占有或侵奪其所有物者，得請
      求返還之。對於妨害其所有權者，得請求除去之，有妨害其所有權之虞者，得
      請求防止之。」本件被告無權占用原告管有之系爭土地並建有建物居住使用，
      另被告丙○○、丁○○則設籍居住系爭房屋，自亦同時占有原告管有之系爭土
      地，原告自得依前開法條，基於行使土地所有權人之地位，請求其等分別拆屋
      還地及遷讓交還土地予原告。
（三）被告甲○○無權占有系爭土地並擁有建物居住使用，自受有相當於租金之利益
      ，而原告則受有相當於租金之損失，原告自得依關於不當得利之規定，請求被
      告甲○○返還不當得利予原告。而參照土地法第九十七條：「城市地方房屋之
      租金，以不超過土地及其建築物申報總價額年息百分之十為限」之規定，暨平
      均地權條例施行細則第二十一條：「公有土地．．．以各該宗土地之公告地價
      為申報地價，免予申報。」之規定，以及參考行政院核定之國有出租基地租金
      率為百分之五之標準，原告爰請求該不當得利之金額，以各年期公告地價為申
      報地價，再依占有土地申報地價總額年息百分之五計算相當於租金之不當得利
      ，被告就前五年部份自應附加法定利息給付予原告，就八十九年四月一日以後
      之部分，亦應按八十八年度之計算方式，給付至遷讓交還土地之日止。
（四）對被告抗辯所為之陳述：
  １、查被告辯稱訴外人趙燮雍並非擅自搭建系爭房屋，並提出五十四年二月間由財
      政部國有財產局出具之土地使用權證明書為據，惟查，依該土地使用權證明書
      所示，系爭土地乃係提供予「國防部部長辦公室」使用，而非供予訴外人趙燮
      雍個人使用，故被告執此為據主張有權使用云云，已屬無據。又被告所提被證
      二國防部部長辦公室  (57)領任字第０六七一號簡便行文表二份，其文號相同
      ，但其字跡、印信卻不同，內容亦有出入，是否為國防部部長辦公室所制作之
      文書顯有疑義，應令被告提出該文書之正本俾以比對。
  ２、次查，依被告所提之前述二紙內容不符之簡便行文表內容所示，既係於民國五
      十七年間即欲辦理房屋登記，卻遲至六十七年（或六十五年）始登記完成，此
      已顯不合理！且訴外人趙燮雍於民國五十七年間據悉僅係任職上校副主任，國
      防部何有可能將部長辦公室撥其建屋使用？又民國五十七年間系爭房屋之基地
      ，即重測前古亭段一八一｜二七地號，乃屬國有財產局所管有，國防部自亦無
      權且不可能將該土地撥予趙燮雍自行興建房屋，故被告辯稱趙燮雍係經同意撥
      地建屋云云，顯非事實！從而被告抗辯趙燮雍非無權占有，且其係向趙燮雍購
      買系爭房屋亦非無權占有云云，自顯不可採！
  ３、訴外人趙燮雍為無權占有，已如前述，且按「使用借貸為無償契約，原屬貸與
      人與使用人間之特定關係，除當事人另有特約外，自無移轉其權利與第三人之
      可言。矧上訴人未經貸與人同意，竟允許第三人使用，第三人自不得執以對抗
      貸與人，貸與人即得逕行請求第三人返還借用物。」「使用借貸與租賃不同，
      在借用土地建築房屋之情形，不能認為使用借貸關係，隨房屋之轉讓而繼續存
      在。」此亦有最高法院七十一年度台上字第三五五六號暨六十九年度台上字第
      四一二Ｏ號判決可參，故縱退步言之，認系爭土地前曾借貸予訴外人趙燮雍建
      築房屋，嗣其將該屋出賣予被告甲○○，揆諸前揭判決意旨，該借地建屋之使
      用借貸關係並不隨同房屋之轉讓而移轉予被告，是被告甲○○主張非無權占有
      云云，亦顯無理由。
  ４、如認系爭土地曾借予訴外人趙燮雍，其目的亦當僅係供其作眷舍使用而已！今
      該訴外人既已未居住該「眷舍」，甚至將之出售予被告甲○○，亦應認訴外人
      趙燮雍當時借貸之目的已使用完畢，依民法第四百七十條之規定，貸與人亦得
      為返還之請求，則本件原告亦得基於國有土地管理機關之地位承受原管理機關
      之權利，依法請求原借用人遷讓交還系爭土地，而使用借貸之借用人未經貸與
      人同意擅將借用物交予他人使用者，貸與人得對第三人逕行請求返還借用物，
      從而，原告自亦得依民法第七百六十七條之規定請求被告等分別拆屋還地及遷
      讓返還土地。被告以其與訴外人趙燮雍所訂定之不動產買賣契約，主張係使用
      權之轉讓云云，自顯無理由，何況被告所提之該不動產買賣契約書，其第一條
      載明：「土地國有地屬占用地．．．」等文，則被告甲○○明知系爭房屋係占
      用國有地，尤為顯然，其所辯尤無可採。
三、證據：提出土地登記謄本、建物登記謄本、戶籍謄本、行政院函影本、台北市地
    價證明書影本、土地登記簿謄本、現場照片十幀、國防部部長辦公室  (54)大勇
    字第一七０號簡便行文表影本、土地使用權證明書影本為證，並聲請本院履勘現
    場及向台北市政府工務局調取營造執照及使用執照。
乙、被告方面：
一、聲明：駁回原告之訴及其假執行之聲請；如受不利判決，願供擔保請准宣告免為
    假執行。
二、陳述：
（一）系爭土地國有財產局於五十四年三月間同意國防部部長辦公室使用，訴外人趙
      燮雍為陸軍中將，國防部部長辦公室乃將該地撥予趙燮雍自行興建系爭房屋，
      趙燮雍申請建築時，領有營造執照及使用執照，趙燮雍乃於六十七年六月二十
      三辦理系爭房屋總登記，足證趙燮雍並非未經同意擅自搭建系爭房屋。嗣趙燮
      雍將系爭房屋連同土地權利於六十五年九月六日售予被告甲○○，是被告甲○○亦非無權占有，而被告丙○○、丁○○係居住被告甲○○所有之房屋，即非
      無權占有。
（二）被告三人既均為有權占有，即無不當得利之情形。
三、證據：提出土地使用權證明書、國防部部長辦公室  (57)領任字第０六七一號簡
    便行文表、台北市工務局建築物使用執照、不動產買賣契約書（以上均影本）為
    證。
    理    由
甲、程序方面：
    原告起訴時，就請求被告拆屋還地之聲明，係以民法第七百六十七條物上請求權
    為訴訟標的。嗣雖曾於八十九年七月二十六日準備程序期日庭呈之「更正暨準備
    （二）狀」提及依民法第四百七十條請求，惟經本院於言詞辯論期日時確認訴訟
    標的，原告乃表示僅主張民法第七百六十七條為訴訟標的，是原告並無為訴之追
    加，被告表示不同意原告為訴之追加，尚不必要，先予敘明。
乙、得心證之理由：
一、原告起訴主張：系爭土地係屬中華民國國有而由原告管理之土地，惟訴外人趙燮
    雍卻未經原告同意，擅自於前開土地上搭建系爭房屋居住使用，旋即設定債權款
    新台幣三百萬元之抵押權予被告甲○○，嗣於七十九年十一月間由被告甲○○依
    判決取得系爭建物之所有權。本件被告甲○○無權占用系爭土地並建有建物居住
    使用，另被告丙○○、丁○○則設籍居住系爭房屋，自亦同時占有系爭土地，原
    告爰依民法第七百六十七條，請求其等分別拆屋還地及遷讓交還土地予原告，並
    依民法第一百七十九條請求被告甲○○返還相當之租金之不當得利等語。被告則
    以：系爭土地國有財產局於五十四年三月間同意國防部部長辦公室使用，國防部
    部長辦公室乃將該地撥予趙燮雍自行興建系爭房屋，嗣趙燮雍將系爭房屋連同土
    地權利於六十五年九月六日售予被告甲○○，是被告甲○○並非無權占有，而被
    告丙○○、丁○○係居住被告甲○○所有之房屋，亦非無權占有。等語，資為抗
    辯。
二、查原告主張系爭土地係屬中華民國所有而由原告管理，訴外人趙燮雍於系爭土地
    上搭建系爭房屋，嗣被告甲○○判決取得系爭建物之所有權，而被告丙○○、丁○○則設籍居住於系爭房屋而占有系爭土地如附圖所示之位置及面積等情，業據
    提出土地登記謄本、建物登記謄本、戶籍謄本為證，且為被告所不爭執，復經本
    院於八十九年五月三十日至現場履勘無訛，請台北市大安地政事務所製有土地複
    丈成果圖在卷可佐，自堪信為真實。是本件爭點在於：被告占有系爭土地，有無
    合法正當之權源？茲敘述如下。
三、查被告主張國有財產局於五十四年三月間同意系爭土地由國防部部長辦公室使用
    ，而國防部部長辦公室又將該地借予訴外人趙燮雍自費建屋，嗣趙燮雍於六十五
    年九月六日將系爭土地之使用權及其上之房屋出賣予被告甲○○，而被告丁○○
    、丙○○係基於被告甲○○之同意居住於系爭房屋等情，業據提出國有財產局出
    具之土地使用權證明書、國防部部長辦公室  (57)領任字第六七一號簡便行文表
    、台北市政府工務局建築物使用執照、不動產買賣契約書為證。原告雖否認上開
    國防部部長辦公室簡便行文表之真正，主張該辦公室未同意訴外人趙燮雍使用系
    爭土地，惟經本院函詢國防部部長辦公室，該室表示被告提出之上開簡便行文表
    ，其上所蓋印信經查與現行室印比對相符無誤，有該室八十九年六月十六日錦銖
    字第八九００００八二二九號函在卷可參，依法即應推定該簡便行文表為真正，
    原告復無舉證推翻之，是其空口主張訴外人趙燮雍未得同意使用系爭土地，即無
    可採，其聲請本院再向台北市政府工務局調取營造執照及使用執照，即無必要，
    併予敘明。次查，系爭土地為中華民國所有，於六十六年四月前由國有財產局管
    理，之後方改以原告為管理人，此有原告提出之土地登記簿謄本影本乙份在卷可
    稽，是原告自應因繼受系爭土地之管理權而繼受國有財產局貸與人之地位，從而
    ，原告與國防部部長辦公室間、國防部部長辦公室與趙燮雍間，就系爭土地均有
    使用借貸關係存在，而被告甲○○自趙燮雍處受讓土地使用權，並轉而同意被告
    丁○○及丙○○使用乙節，應堪認定。
四、按使用借貸為無償契約，原屬貸與人與使用人之特定關係，除當事人另有特約外
    ，自無移轉其權利於第三人之可言。倘借用人未經貸與人同意，擅將借用物轉讓
    第三人使用者，貸與人自得依民法第四百七十二條第二款終止契約（最高法院四
    十九年台上字第三八一號判例參照），惟在貸與人終止契約前，使用借貸關係仍
    屬有效存在，並非當然消滅。又依民法第二百六十三條準用第二百五十八條第一
    項規定，使用借貸終止權之行使，應由貸與人向他方當事人即借用人以意思表示
    為之。經查，國防部部長辦公室雖將原告（繼受國有財產局之地位）貸與之土地
    轉借予訴外人趙燮雍，惟即便為未得同意之轉借，原告既未終止其與國防部部長
    辦公室間之使用借貸契約，復無主張該契約有因期限屆滿或使用目的完畢而不存
    在之情事，是原告與國防部部長辦公室間就系爭土地之使用借貸契約，仍為有效
    存在。次查，訴外人趙燮雍雖將其取得之土地使用權售予被告甲○○，惟貸與人
    國防部部長辦公室既未因此終止其與趙燮雍間之使用借貸契約，是國防部部長辦
    公室與訴外人趙燮雍間之契約，亦仍有效存在。就此，原告雖另主張訴外人趙燮
    雍已未居住於該處，應認使用目的已完畢，爰依民法第四百七十條對趙燮雍為返
    還之請求等語，然國防部部長辦公室方為貸與系爭土地予趙燮雍之「貸與人」，
    並非原告，是原告實無由「代位」國防部部長辦公室對訴外人趙燮雍為此等主張
    並為返還之請求，更遑論趙燮雍非本件被告，原告於訴狀為返還之意思表示並無
    從到達訴外人趙燮雍，是其上開主張，亦非可採。末查，訴外人趙燮雍與被告甲○○間之不動產買賣契約（含權利買賣）、被告甲○○與被告丁○○、丙○○間
    之使用借貸關係，均仍屬合法有效之契約，故簡而言之，原告與國防部部長辦公
    室間、國防部部長辦公室與訴外人趙燮雍間、訴外人趙燮雍與被告甲○○間、被
    告甲○○與被告丁○○、丙○○間，均仍存在有效之使用借貸或權利買賣等債權
    契約，其等對於各自之前手，皆尚能主張合法占有系爭土地之本權，而形成學理
    上所謂「占有之連鎖」（Besitakette），是在此占有之連鎖被「切斷」之前，
    被告三人均仍得對原告主張其有權占有，是原告訴請被告拆屋還地或遷讓返還土
    地，為無理由，應予駁回。
五、原告另依不當得利之法律關係請求被告甲○○返還相當於租金之利益部分：查被
    告甲○○雖受有使用系爭土地之利益，惟為有權占有，並非無法律上之原因，是
    原告主張依民法第一百七十九條請求被告甲○○返還上開利益，即新台幣貳佰玖
    拾捌萬零伍佰玖拾捌元及自起訴狀繕本送達翌日起至清償日止按年息百分之五計
    算之利息，暨自八十九年四月一日起至返還前開所示土地之日止，按月給付原告
    新台幣伍萬零柒佰貳拾元，為無理由，亦應予以駁回。
丙、假執行：原告之訴既經駁回，其假執行之聲請亦失所附麗，爰併予駁回之。
丁、兩造其餘攻擊防禦方法及舉證，核與判決結論無影響，爰不一一論列，附此敘明
    。
戊、據上論結，原告之訴為無理由，依民事訴訟法第七十八條，判決如主文。
中      華      民      國    八十九    年      十      月     十一     日
                                        民事第五庭法      官  歐陽漢菁
右為正本係照原本作成
如對本判決上訴，須於判決送達後廿日內向本院提出上訴狀
中      華      民      國    八十九    年      十      月     十一     日
                                                  法院書記官  賈繼藩


司法院資訊處製作；財團法人民間司法改革基金會備份。
